臺灣彰化地方法院民事判決
110年度訴字第218號
原      告  晉福國際貿易股份有限公司
                      設臺中市○○區○○路○段000巷00號    0樓之0
兼法定代理  
人          謝明衡  
共      同
訴訟代理人  黃柏璋律師
            鄭丞寓律師
被      告  金豐節能科技股份有限公司

法定代理人
即清算人    陳栢輝  


            謝坤霖    住臺中市○○區○○路○段000巷00號      
                    0樓之0
            蘇明隆  
訴訟代理人  張淳軒律師
上列當事人間請求清償債務事件，本院於民國111年2月24日言詞
辯論終結，判決如下：
    主  文
被告應給付原告謝明衡新台幣陸拾陸萬玖仟陸佰陸拾柒元，及自
民國一百一十年三月十一日起至清償日止，按年息5%計算之利息
。
訴訟費用由被告負擔。
本判決於原告謝明衡以新臺幣貳拾貳萬參仟元供擔保後得假執行
。但如被告金豐節能科技股份有限公司以新臺幣陸拾陸萬玖仟陸
佰陸拾柒元為原告謝明衡預供擔保，得免為假執行。
    事實及理由
壹、程序部分：
一、按「解散之公司除因合併、分割或破產而解散外，應行清算
    」、「公司經中央主管機關撤銷或廢止登記者，準用前三條
    之規定」、「公司之清算，以董事為清算人。但本法或章程
    另有規定或股東會另選清算人時，不在此限」、「公司之經
    理人、清算人…在執行職務範圍內，亦為公司負責人」，公
    司法第24條、第26條之1、第322條第1項、第8條第2項分別
    定有明文，是以公司遭命令解散，應行清算，章程或股東會
    未選任清算人，即以董事為清算人（即法定代理人）。經查
    ，被告金豐節能科技股份有限公司（下稱被告公司）於民國
    110年8月30日申請解散登記，公司章程與股東會並未另定清
    算人等節，此有經濟部中部辦公室111年1月12日經中三字第
    11134500930號函檢附之經濟部函文、金豐公司章程、公司
    變更登記事項卡在卷為憑（見卷第465至490頁）。再被告公
    司解散前之董事為陳栢輝、蘇明隆、謝坤霖，謝明衡則於11
    0年6月4日辭任董事一事，有公司變更登記表、草屯郵局存
    證信函在卷可稽（見卷第490頁、第501至504頁），揆諸前
    開規定，被告公司自應以全體董事即陳栢輝等3人為清算人
    。
二、原告晉福國際貿易有限公司(下稱晉福公司)於訴訟進行中，
    變更組織為股份有限公司，法定代理人仍為原告謝明衡，經
    原告晉福公司聲明承受訴訟，應予准許。
三、按訴狀送達後，原告不得將原訴變更或追加他訴；但請求之
    基礎事實同一，不在此限，民事訴訟法第255條第1項第2款
    定有明文，因可利用原訴訟資料，除有礙於對造防禦權之行
    使外，得適用於當事人之變更或追加。經查：原告謝明衡起
    訴主張其為晉福國際貿易有限公司（下稱晉福公司）唯一股
    東並擔任董事，被告公司之法定代理人陳栢輝代表被告公司
    陸續向其借款，其以晉福公司之帳戶匯款與被告公司等語（
    見本院卷第10頁），嗣於訴訟繫屬中，追加晉福公司為原告
    ，請求被告金豐公司返還借款（見本院卷第365至369頁）。
    被告雖不同意原告為訴之追加，惟原告仍係就被告是否應返
    還借款之同一基礎事實為請求，且原告謝明衡為晉福公司之
    法定代理人，原告與晉福公司之主張在實質上、經濟上具有
    同一性 (非處於對立之地位) ，並得因任一原告勝訴而達訴
    訟之目的，原告所主張之事實及證據資料，於追加之訴得以
    利用，且無害於被告之程序權保障，俾符訴訟經濟，其追加
    合法，先予敘明。　　　　
貳、實體部分：
一、原告方面：
  ㈠先位部分：
　1.原告謝明衡為被告公司之股東，被告公司之法定代理人陳栢
    輝自107年1月1日起至108年10月31日止，陸續代表被告公司
    向謝明衡借款，其以晉福公司之帳戶匯款共計新臺幣（下同
    ）11,135,115元至被告公司設於彰化銀行大里分行之帳戶，
    兩造間成立消費借貸契約(下稱系爭借貸契約)。被告公司借
    款後，僅匯款返還1,156,000元，再扣除晉福公司向被告公
    司購買貨物之貨款6,578,628元，被告公司尚積欠謝明衡3,4
    00,487元未返還。
　2.詎料，被告公司因經營不善，自108年10月9日起停業無力償
    還上開借款，經原告謝明衡多次向陳栢輝催討，陳栢輝於10
    9年6月29日被告公司召開董事會時告知原告及其他董事、監
    察人被告公司之廠房坐落土地租約將於同年月30日到期，屆
    時廠內所有存貨設備如未搬遷，將歸房東所有，經被告公司
    董事長陳栢輝及在場之董事、監察人同意，被告公司將附件
    所示之廠房內存貨、設備轉讓原告謝明衡，用以抵銷積欠謝
    明衡之債務，被告公司該次轉讓之設備、存貨共2,730,803
    元，經抵銷後，被告公司尚積欠原告669,667元（計算式：3
    ,400,470-2,730,803＝669,667）。爰依民法第474條第1項消
    費借貸關係，請求被告公司返還上開欠款；如被告否認向原
    告謝明衡借款，被告無法律上原因受有原告謝明衡所匯款項
    之利益，亦依民法第179條不當得利法律關係請求返還，並
    請求擇一為有利判決。
　㈡備位部分：因被告積欠晉福公司貨款，為便利被告為抵銷，
    原告備位主張借款人為晉福公司，亦依消費借貸及不當得利
    法律關係，擇一勝訴為有利判決，請求被告返還669,667元
    。
　㈢先位原告謝明衡與備位原告晉福公司就本件訴訟之經濟利益
    相同，並非對立之地位，得因任一原告勝訴而達訴訟目的，
    無礙被告防禦權之行使，亦無訴訟不安定之虞，原告依主觀
    預備合併提起本件訴訟，如先位訴訟有理由，即無須審理備
    位訴訟，並聲明：
　1.先位聲明：
　⑴被告應給付原告謝明衡669,667元，及自起訴狀繕本送達翌日
    起至清償日止，按年息5％計算之利息。
　⑵願供擔保請准宣告假執行。
  2.備位聲明：
　⑴被告應給付原告晉福公司669,667元，及自追加原告暨變更聲
    明狀送達翌日起至清償日止，按年息5％計算之利息。
　⑵願供擔保請准宣告假執行。
二、被告則以：
　㈠被告公司於98年1月17日設立，董事長為陳栢輝，原告謝明衡
    為被告公司股東，亦為被告公司董事，且有實質介入被告公
    司經營，負責處理被告公司財務及業務，其持有被告公司設
    於彰化銀行帳戶之網路銀行帳號、密碼，可自行匯出匯入款
    項。原告謝明衡雖有以原告晉福公司之帳戶匯款11,135,115
    元至被告公司帳戶，然被告公司並未向謝明衡或晉福公司借
    款，實際匯款原因為原告謝明衡應繳納之股款，原告需舉證
    兩造間具有消費借貸關係。又原告謝明衡利用掌管被告公司
    財務之機會，自101年12月28日起至107年5月28日止，匯款1
    0,339,000元至原告晉福公司設於臺中商銀之帳戶，加計原
    告晉福公司積欠被告公司貨款6,578,628元，原告謝明衡或
    晉福公司尚積欠被告公司5,782,513元，故原告請求返還並
    無理由。
　㈡被告公司於109年6月29日所召開之董事會，因董事出席人數
    不足而未成會，當日並無任何董事會決議，陳栢輝當日表示
    欲再與房東協商搬遷日期，陳栢輝並無同意謝明衡將附件所
    示被告公司之存貨設備搬走，亦無將存貨設備轉讓予謝明衡
    或晉福公司之意思，被告並無以存貨設備抵銷之意思，況謝
    明衡搬走之存貨設備價值應為6,088,668元，並非原告所稱2
    ,730,803元等語。
  ㈢並聲明：1.先位原告及備位原告之訴及假執行之聲請均駁回
    。2.如受不利判決，願供擔保請准宣告免為假執行。
三、兩造經法院協助整理爭點，爭執與不爭執事項如下：
　㈠不爭執事項：
  1.原告晉福公司之臺中商銀大肚分行帳戶，自107年1月1日至1
    08年10月31日止，陸續匯款11,135,115元至被告公司設於彰
    化銀行大里分行之帳戶。
  2.被告公司彰化銀行上開帳戶，於同段時間匯款1,156,000元
    至原告晉福公司帳戶。
  3.原告晉福公司向被告公司購買貨物，尚有6,578,628元貨款
    未支付。
  4.原告謝明衡於109年6月29日，將如附件所示被告公司之存貨
    、設備搬移至原告晉福公司。
  ㈡本件爭執事項：
  1.原告晉福公司自107年1月1日至108年10月31日止匯款與被告
    公司上開金額之原因關係，是否為原告謝明衡或晉福公司與
    被告公司間之消費借貸契約？如為借貸契約，貸與人為何人
    ？
  2.兩造間如有消費借貸關係，被告以原告晉福公司之貨款債務
    抵銷有無理由？
  3.被告公司有無同意原告謝明衡於109年6月29日將被告公司所
    有、如附件所示存貨設備取走以抵銷債務？
  4.原告謝明衡或晉福公司依消費借貸法律關係，請求被告給付
    669,667元有無理由？　　　
四、本院判斷：
　㈠先位部分：
　1.原告主張：原告晉福公司與被告公司於107年1月1日至108年
    10月31日止有金錢往來，原告晉福公司匯款11,135,115元予
    被告公司、被告公司匯款1,156,000元予晉福公司，兩家公
    司亦有貨物買賣，原告晉福公司尚欠被告公司貨款6,578,62
    8元等節，為兩造所不爭，並有原告晉福公司之進項憑證明
    細、原告晉福公司設於臺中商銀大肚分行之存款交易明細、
    被告公司設於彰化銀行大里分行之交易明細在卷為憑（卷第
    33至36頁、第83至105頁、第167至196頁），堪信為真實。
　2.原告謝明衡與被告公司應有消費借貸關係：
　⑴查證人陳美容即被告公司委任之記帳士於本院審理時證稱：
    被告公司營業狀況一直沒有很好，從設立時就不好，因為設
    立時買一家公司的存貨，付一大筆資金出去，被告公司又只
    有單一客戶晉福公司，被告公司資產負債表之股東往來數額
    很大，因為公司沒有現金或銀行存款、也沒有收入，但一直
    要支付很多費用，費用大於收入的部分，就記在業主權益，
    伊有問陳栢輝這些錢哪裡來，陳栢輝說是借來的，伊之前有
    看過被告公司的存摺，匯錢進來的人都不一樣，被告公司應
    該外面有借錢，伊製作股東權益之數額時，沒有檢核被告公
    司的原始憑證、沒有去核對資金，但是被告公司帳目是負數
    的，伊要把帳沖倒正，差額的部分就會記在業主權益等語(
    見卷第383至387頁)。證人葉居富於本院審理時具結證稱：
    伊曾在被告公司任職至少10年，伊是被告公司的廠長，伊離
    職前1年被告公司薪水開始不正常給付，也有客戶跟伊說帳
    款沒有處理，銀行說有跳票的情形，當時都是陳栢輝在主導
    ，伊有聽過陳栢輝與債權人「阿惠」在講電話，也有在陳栢
    輝桌上看到欠款的統計，有「阿惠」與謝明衡，被告公司於
    109年6月29日有召開股東大會，伊在外面就可以聽見很大的
    聲音，謝明衡有問陳栢輝說欠他的錢怎麼處理，伊有聽到陳
    栢輝說那是你心甘情願的等語（見卷第345至348頁）。
　⑵再觀諸被告公司設於彰化銀行大里分行之帳戶明細，晉福公
    司於前開期間匯款至被告公司之資金，有部分為匯入當天即
    轉帳至被告公司設於彰化銀行之支票存款帳戶（末四碼8500
    號）、部分隨即現金提款及轉帳至其他帳戶；且於107年1月
    至同年4月間，被告公司之帳戶除晉福公司匯入款項外並無
    其他資金來源，107年8月之後，被告公司之帳戶除晉福公司
    及訴外人林華光、陳OO（交易明細顯示亂碼）匯入款項外，
    亦無其他資金來源，於被告公司帳戶餘額甚低時，晉福公司
    即再匯款進入被告公司帳戶等節，此有被告公司之存款帳戶
    明細在卷為憑（見卷第167至196頁）。而被告公司於107年1
    2月31日之累積盈虧為-6,190,119元、107年損益為-1,761,9
    56元；108年12月31日之累積盈虧為-7,952,075元、該年損
    益為-2,520,279元，此有被告公司之資產負債表在卷為憑（
    見卷第239、259頁），可見被告公司107、108年間之營業損
    失約為1、200萬元，累積至108年間，被告公司已負債將近8
    00萬元，被告公司之營業狀況確屬不佳而有入不敷出之情形
    。
　⑶本院審酌：①依證人陳美容、葉居富證述內容，及被告公司之
    資產負債表，足認被告公司經營狀況不佳，負債甚多，需賴
    被告公司向外借貸始能維持營運；②晉福公司之資金匯入被
    告公司帳戶後，被告公司旋即轉帳至公司之支票存款帳戶或
    其他帳戶而花用殆盡，於被告公司帳戶內缺款時，晉福公司
    之資金即再行匯入，堪信被告公司確有資金不足之情形，晉
    福公司資金匯入之目的係為填補被告公司之資金缺口；③原
    告謝明衡為被告公司之股東，對被告公司應負之義務僅為繳
    交股款，並無提供營業資金與被告公司之必要，而原告謝明
    衡於本件1年10個月期間，以晉福公司之資金匯與被告公司
    高達1000多萬元，審酌晉福公司於本件匯款之前即與被告公
    司有貨物交易而需給付貨款，原告自有可能與被告公司約定
    以貨款結算抵銷，並非無償贈與被告，該款項應為被告公司
    之借款無訛。
　⑷又原告謝明衡於107、108年間為被告公司之股東兼董事，亦
    為晉福公司之唯一股東及代表人，此有被告公司、晉福公司
    之經濟部商工登記公示資料在卷可參（見卷第15至17頁）。
    則原告謝明衡既為被告公司之股東，於被告公司遇經營危機
    時，向股東即原告謝明衡借款，尚無悖於常情；原告謝明衡
    雖以其得以完全控制之晉福公司資金交付被告公司，亦僅為
    原告謝明衡以第三人之款項交付被告公司，而無礙於消費借
    貸關係應存於原告謝明衡與被告公司之間。
　⑸被告雖辯稱謝明衡取得被告公司彰化銀行帳戶之網路銀行控
    制權，該款項係原告謝明衡自行匯入，匯入目的係為履行原
    告謝明衡之出資義務，被告並未向原告謝明衡借款云云。然
    被告公司設立日期為98年1月17日，登記之資本總額及實收
    資本額均為500萬元，此有被告公司基本資料、變更登記表
    在卷為憑(見卷第15、67至71頁)，而原告謝明衡本件匯款時
    間為107年1月1日至108年10月31日，距被告公司設立登記已
    9年，原告謝明衡豈會9年後始繳交股款，實有悖於常情。被
    告雖辯稱股東入股時，均同意以6000萬元作為股東投入資金
    及計算持股比例之基礎云云，並提出臺灣彰化地方檢察署10
    3年度偵字第8817號追加起訴書為憑(見卷第411頁)。查該案
    起訴後由本院刑事庭以104年度訴字第75號案件審理，參酌
    上開刑事案件判決理由已詳載被告公司於設立登記完畢後之
    98年2月26日，曾寄送電子郵件與各股東完成第二次股款繳
    付一事，此有該案判決書可稽，可信被告公司於設立登記完
    畢後，隨即要求股東繳付登記資本額以外之認股股款，而原
    告謝明衡本件匯款時間距被告公司設立時間已約9年，相隔
    甚久，且被告公司復未證明原告謝明衡積欠之股款數額為何
    、有何催告繳納之情形，自難認被告前述抗辯可採。
　3.被告公司得以晉福公司積欠之貨款債務主張抵銷系爭消費借
    貸債務：
　⑴按債之清償，得由第三人為之；又二人互負債務，而其給付
    種類相同，並均屆清償期者，各得以其債務，與他方之債務
    ，互為抵銷；民法第311條第1項前段、334條第1項前段定有
    明文。
　⑵查晉福公司積欠被告公司貨款6,578,628元，此為兩造所不爭
    ，並有晉福公司進項憑證明細表在卷為憑(見卷第33至36頁)
    ，足信屬實。又原告謝明衡於起訴狀表示同意代晉福公司給
    付上開貨款(見卷第10頁)，被告公司於110年4月26日之民事
    答辯(一)狀亦主張以晉福公司之上開貨款債務抵銷本件債務
    (見卷第108頁)，並表示同意由原告謝明衡清償晉福公司之
    上開貨款債務等語(見卷第538頁)。是被告應返還原告謝明
    衡消費借貸債務9,979,115元(計算式：11,135,115-1,156,0
    00＝9,979,115)，原告謝明衡應給付被告公司貨款6,578,628
    元，給付種類相同、並均至清償期，經抵銷後，被告公司尚
    應返還原告謝明衡系爭借款3,400,487元(計算式:9,979,115
    -6,578,628=3,400,487)。
　4.被告公司並無同意以設備存貨抵銷債務：
　⑴原告主張：109年6月29日經被告公司當時之法定代理人陳栢
    輝同意，受讓被告公司價值2,730,803元之存貨、設備抵銷
    系爭消費借貸債務云云，然為被告所否認，原告謝明衡自應
    就被告同意讓與存貨、設備以抵銷債務一事，負舉證責任。
　⑵查證人葉居富於本院審理時具結證稱：當日被告公司開股東
    會還是董事會時，伊有在場，當時是上班時間，伊有聽到他
    們開會時說廠房租約要到期了，所以要搬廠內的東西，但伊
    不知道陳栢輝與謝明衡是怎麼講的，陳栢輝有跟伊說哪些東
    西可以搬，叫伊找員工來搬，先堆到一個地方集中再上貨車
    ，伊不知道貨車要載到哪，陳栢輝有問伊東西要搬到哪裡，
    伊說伊不知道等語(見卷第348、351、352頁)。是陳栢輝於
    上開時日，雖因被告公司之廠房租約到期，而需遷移被告公
    司之設備、存貨，然當日陳栢輝應無代表被告公司讓與設備
    、存貨與原告謝明衡之意思，否則豈會不知該存貨、設備應
    搬至何處，原告謝明衡上開主張，難認有據。
　⑶況公司業務之執行，除公司法或章程規定應由股東會決議之
    事項外，均應由董事會決議行之；董事會之決議，除公司法
    另有規定外，應有過半數董事之出席，出席董事過半數之同
    意行之，公司法第202條、206條第1項定有明文。是股份有
    限公司董事會為執行業務之合議機關，董事長僅為對外代表
    公司之人，並非公司業務之決定機關。查被告公司設董事4
    人，被告公司之董事會由董事組織之，被告公司章程第13條
    、第14條前段約定甚明，而109年6月29日被告公司本欲召開
    董事會，但該次董事會因董事出席人數不足而未成會一節，
    為原告於起訴狀記載明確(見卷第11頁)，顯見當日被告公司
    未經董事會做成讓與設備、存貨與原告謝明衡之決議，縱使
    被告公司之董事長陳栢輝同意讓與，亦屬無權代理，而原告
    謝明衡當時亦為被告公司之董事，此有被告公司變更事項登
    記表在卷為憑(見卷第73頁)，應無不知之理，自不能認為原
    告謝明衡係屬善意受讓被告公司之設備、存貨。是本件被告
    公司並未同意以附件所示之物品抵銷系爭消費借貸債務，被
    告公司仍應返還原告謝明衡3,400,487元。
　㈡備位部分：本件既認為貸予款項與被告公司者為原告謝明衡
    ，則備位原告晉福公司請求被告公司返還借款之部分，即毋
    庸審酌。　
五、綜上所述，原告謝明衡主張於107年1月1日至108年10月31日
    間，貸予被告公司11,135,115元，被告公司返還其中1,156,
    000元，尚有9,979,115元借款未清償，被告公司以對晉福公
    司之貨款債權6,578,628抵銷系爭借款債務，尚應返還原告
    謝明衡3,400,487元等節，應屬可採。然原告謝明衡主張已
    與被告公司協議以設備、存貨作價2,730,803元抵銷系爭借
    款債物一事，難認有據。是原告謝明衡依民法第474條第1項
    消費借貸關係，得請求被告返還借款3,400,487元，惟本件
    原告僅請求被告返還669,667元，於原告請求範圍內，為有
    理由，應予准許。
六、兩造各陳明願供擔保，請准宣告假執行及免為假執行，經核
    均無不合，爰各酌定相當擔保金額准許之。至兩造其餘攻擊
    防禦方法，經本院悉予審酌後，認均無礙於本件之判斷，於
    茲不贅。而原告另主張依以不當得利法律關係請求部分，因
    其按消費借貸法律關係請求已獲勝訴判決，即無別為論斷之
    必要，應予敘明。
七、訴訟費用負擔之依據：民事訴訟法第78條。
中　　華　　民　　國　　111 　年　　3 　　月　 17 　　日
                  民事第二庭    法　官　王姿婷
以上正本係照原本作成。
如對判決上訴，應於判決送達後20日內向本院提出上訴狀。如委
任律師提起上訴者，應一併繳納上訴審裁判費。
中　　華　　民　　國　　111 　年　　3 　　月　　17　　日
                                書記官　吳曉玟